【裁判字號】    98,台上,5978
【裁判日期】    981015
【裁判案由】    違反毒品危害防制條例
【裁判全文】
最高法院刑事判決            九十八年度台上字第五九七八號
上  訴  人  甲○○
選任辯護人  王信雄律師
上列上訴人因違反毒品危害防制條例案件，不服台灣高等法院台
中分院中華民國九十六年六月七日第二審判決（九十六年度上訴
字第九三０號，起訴案號：台灣台中地方法院檢察署九十五年度
偵字第三九六九號），提起上訴，本院判決如下：
    主  文
原判決關於販賣第二級毒品部分撤銷，發回台灣高等法院台中分
院。
其他上訴駁回。
    理  由
甲、撤銷發回（即販賣第二級毒品）部分
本件原判決撤銷第一審關於上訴人甲○○販賣第二級毒品部分之
科刑判決，改判論上訴人以共同連續販賣第二級毒品罪，處有期
徒刑陸年，及為相關從刑之宣告。固非無見。
惟按：毒品施用者所稱其向某人買受毒品之指證，尚不得作為有
罪判決之唯一證據，仍須調查其他必要之證據，以察其是否與事
實相符。良以毒品買受者之指證，依民國九十二年七月九日修正
公布（九十三年一月九日施行）毒品危害防制條例第十七條之規
定，供出毒品來源而破獲者，得減輕其刑，其憑信性於通常一般
人已有所懷疑，為防範施用毒品者作利己損人之不實供述，以邀
上開減輕其刑之寬典，縱自形式上觀察，並無瑕疵，仍須以其他
補強證據擔保該項供述之真實性，始得作為判斷之依據。所謂必
要之補強證據，固不以證明販賣毒品犯罪構成要件之全部事實為
必要，但以與施用毒品者關於相關毒品交易之指證具有相當程度
之關聯性，經與施用者之指證綜合判斷，已達於通常一般人均不
致有所懷疑，而得確信施用者之指證為真實者，始足當之，此亦
為刑事訴訟法第一百五十四條，犯罪事實應依證據認定之證據裁
判原則，及因保障被告人權，無罪推定原則之所在，不能因販賣
毒品行為之交易期間短暫、交易方法隱密、交易對象單純，致查
獲不易、搜證困難等原因而放棄，或減低對於犯罪構成要件應予
嚴格證明之堅持，此項基本原則應為法官證據證明力自由判斷職
權行使之限制。原判決事實認定上訴人與其同居人黃吉昇（綽號
「阿昇」，未據起訴），共同連續販賣第二級毒品安非他命予陳
國忠二次之事實，係依憑證人陳國忠於警詢、偵訊及第一審審理
中之證述，陳國忠繪製交易現場圖一份及供其指認之照片影本六
份為主要論據。然查上訴人始終否認有被訴販賣安非他命予陳國
忠之犯行，而原判決認定前揭事實，除依憑毒品施用者陳國忠之
證述外，雖有陳國忠繪製交易現場圖及其指認上訴人之照片等證
據資料，惟交易現場圖係陳國忠事後片面依其所稱交易地點而繪
製，而陳國忠指認卷附照片影本，亦係其所稱向上訴人買受毒品
之指證，俱非其供述以外之別一證據，均不足作為補強證據，資
以擔保該項供述之真實性。且查陳國忠關於上訴人交付安非他命
之次數，其於警詢時陳稱：伊從九十四年七月份起開始吸食安非
他命就跟綽號「阿昇」購買安非他命至今，正確次數忘記了，但
「阿昇」之女友即上訴人前後總共交給伊二次安非他命；於偵訊
時證稱：伊向「阿昇」購買毒品之次數有五次以上，綽號「幼齒
」（指上訴人）拿安非他命給伊之次數有一、二次；於第一審證
稱：伊向「阿昇」購買毒品時，有時「阿昇」自己單獨來，有時
上訴人與「阿昇」一起來，上訴人有一起來之次數有二次，上訴
人與「阿昇」一起來時，安非他命是由上訴人交給伊；伊向「阿
昇」買安非他命之次數有五次以上，約十次各等語（見警卷(一)第
三七、三八頁，偵卷第一九頁，第一審卷第一一、一二頁）。就
購買安非他命之金額，其於警詢時陳稱：「每次購買新台幣（下
同）一千元不等」、「購買毒品的數量為幾百元到一千元不等」
；於偵訊證述：「（你向『阿昇』、『幼齒』拿安非他命價格？
）一次五百至一千元……」；於第一審則證稱：「我是打電話跟
那位老大聯絡，都是拿一千元」、「（每次交易都是拿一千元？
）也有約幾百元」、「（你每次購買的錢都是約多少錢？）約一
千元左右」各等語（見警卷(一)第三七頁，警卷(二)第二三頁，偵卷
第二０頁，第一審卷第六三、七０頁）。上開證人所為不利於上
訴人之陳述，又前後不相一致，存有諸多瑕疵，似尚未達於通常
一般人均不致有所懷疑，而得確信其指證為真實之程度。原審未
予細心推求，亦未再調查其他相關之證據，並說明其如何足資補
強該證人陳述之真實性，而使上訴人此部分被訴之犯罪事實獲得
確信之理由，遽行判決，難認符合採證法則，併有證據調查未盡
及判決不備理由之違法。上訴意旨執以指摘，非無理由，應認原
判決關於販賣第二級毒品部分，有撤銷發回更審之原因。
乙、上訴駁回（即販賣第一級毒品）部分
按刑事訴訟法第三百七十七條規定，上訴於第三審法院，非以判
決違背法令為理由，不得為之。是提起第三審上訴，應以原判決
違背法令為理由，係屬法定要件。如果上訴理由書狀並未依據卷
內訴訟資料，具體指摘原判決不適用何種法則或如何適用不當，
或所指摘原判決違法情事，顯與法律規定得為第三審上訴理由之
違法情形，不相適合時，均應認其上訴為違背法律上之程式，予
以駁回。本件原審經審理結果，認為上訴人甲○○有原判決事實
欄所載販賣第一級毒品海洛因予張煌彬一次之犯行明確，因而撤
銷第一審關於販賣第一級毒品部分之科刑判決，改判論上訴人以
販賣第一級毒品罪，處有期徒刑玖年陸月，及為相關從刑之宣告
。已詳敘調查、取捨證據之結果及憑以認定犯罪事實之心證理由
；並就上訴人否認犯行之供詞及其所辯各語認非可採，予以論述
指駁。從形式上觀察，原判決此部分尚無足以影響判決結果之違
法情形存在。上訴意旨就此部分略稱：（一）證人張煌彬於警詢
時之陳述，與其於第一審之證言，並不相符，其於警詢時，心理
受到強制，壓迫其自由意志，無較可信之特別情況，不得作為證
據。原判決採用該警詢之陳述，有違證據法則。（二）張煌彬於
第一審證稱：伊所施用之毒品均是向綽號「阿慶」也叫「阿寶」
之成年男子所購買，伊未曾向上訴人買過海洛因；又稱：伊拿一
萬五千元給上訴人，上訴人說應該要二萬元才對，伊不知道伊身
上確實的錢有多少，伊就全部拿給上訴人，因伊之前向上訴人借
錢，所以為了還錢才將錢拿給上訴人等語。原判決對於前揭有利
於上訴人之證詞，僅以張煌彬所述虛偽不實，屬事後迴護之詞為
由，不予採納，有判決不備理由之違誤。（三）張煌彬就其與上
訴人間之通訊監察譯文之對話內容，業於第一審陳明：伊係要償
還積欠上訴人之債務，非購買海洛因等語。原判決認定張煌彬與
上訴人間係以電話聯繫購買海洛因事宜，然本件並無其二人聯繫
購買海洛因之通聯紀錄。原判決執上訴人與張煌彬間談論還款之
通訊監察譯文，資為認定上訴人販賣海洛因予張煌彬之依據，違
反採證法則，而所憑之證據與認定之事實亦不相適合，併有證據
上理由矛盾之違法等語。惟查：（一）被告以外之人（包括證人
、鑑定人、告訴人、被害人及共同被告等）於檢察事務官、司法
警察官或司法警察調查中所為之陳述，與審判中不符時，其先前
之陳述具有較可信之特別情況，且為證明犯罪事實存否所必要者
，得為證據，刑事訴訟法第一百五十九條之二定有明文。原判決
業已敘明證人張煌彬於警詢時及第一審審判中之證述，雖有不符
之情形，然審酌其於警詢時之陳述，並無不當取供之情形，且彼
時距案發日較近，當時記憶自較深刻，可立即反應所知，不致因
時隔日久而遺忘案情；又較無來自上訴人或其他成員同庭在場之
壓力而出於虛偽不實之指證，或事後串謀而故為迴護上訴人之機
會，因認證人張煌彬於警詢時所為之陳述，客觀上應具有較可信
之特別情況，且亦為證明犯罪事實存在所必要，而有證據能力（
見原判決第四頁，理由壹之一、６）。所為論述，於法並無不合
。復就張煌彬於第一審陳稱：伊係因施用毒品，人不舒服，警察
向伊問話時，伊都說「是」、「有」、「好」；於原審證述：因
為當時伊毒癮發作人很難過，希望趕快可以出去，所以警方問什
麼，伊都答稱「是」云云，否認其警詢筆錄之任意性一節。則以
經原審勘驗警詢錄影錄音光碟結果：警方詢問過程中張煌彬並無
打呵欠、流鼻涕、流眼淚或精神不濟之情形，且該光碟所錄詢問
內容與警詢筆錄記載相符，有原審九十六年四月二十七日勘驗筆
錄在卷可稽，上訴人對勘驗結果亦表示「沒意見」等由，詳敘張
煌彬之證言出於任意性（見原判決第九頁，理由貳、二之(三)）。
上訴意旨仍執張煌彬於警詢時心理受到強制，壓迫其自由意志云
云，而為指摘，自非上訴第三審之合法理由。（二）證據之證明
力，由法院本於確信自由判斷，刑事訴訟法第一百五十五條前段
著有明文。故事實審法院就案內所有證據，依法調查，本於所得
之心證分別取捨而為事實之判斷，茍於證據法則無所違背，當事
人即不得專從證據之證明力上任意指摘，執為第三審上訴之理由
。又證人先後不同之證言，何者可採，為證據證明力問題，審理
事實之法院有自由判斷之權，得斟酌一切情狀以為取捨，苟無違
背經驗及論理等證據法則，亦難指為違法。原判決業已說明：依
通話紀錄顯示於九十四年七月二十四日十九時零分四秒，000
0000000號電話使用者撥給0000000000號電話
使用者，係上訴人撥打給張煌彬等情，為其二人所陳明，復有通
聯紀錄在卷可稽。而其二人於該通電話通話之內容為：上訴人稱
：「『阿彬』，你剛才拿一萬五千（元）給我。」張煌彬答：「
二萬才是。」上訴人又稱：「怎麼手上一萬五（千元）而已。」
張煌彬答：「先給妳一萬五千元，後來再拿五千給妳，我身上現
才剩五百而已」各等語，有通訊監察譯文在卷可稽，並為其二人
所不否認。檢察官於偵查中提示上開譯文內容，訊問張煌彬該通
電話內容是否為其與上訴人間之通話，張煌彬答稱：「是。就是
我跟甲○○買毒品的那通電話」；而上訴人於第一審準備程序時
，亦坦認收到張煌彬所交付之一萬五千元（即原應為二萬元，但
短少五千元）等詞，足見張煌彬此部分所證為可採信。而以張煌
彬於第一審雖翻異前詞，改稱：伊所施用之毒品均是向綽號「阿
慶」即「阿寶」之成年男子所購買，伊並未曾向上訴人買過海洛
因，伊為警查獲前，曾分次至上訴人家向其借款共計一萬二、三
千元，至今均未返還；九十四年七月二十四日伊打電話給上訴人
原本是要還款，但後來並未還款，伊還問上訴人是否可以向其友
人拿海洛因，伊當時已經將錢放在身上，約有一萬多元，但是伊
後來拿去買毒品，所以一毛錢也沒有還給上訴人，打完那通電話
後，伊並沒有去跟上訴人見面云云。然經第一審審判長訊問後，
復改稱：伊拿一萬五千元給上訴人，上訴人說應該要二萬元才對
，伊不知道伊身上確實的錢有多少，伊就全部拿給上訴人，因伊
之前向上訴人借錢，所以為了還錢才將錢拿給上訴人，伊是後來
還有一些錢尚未還，並非完全未還款給上訴人；伊是在被抓之前
，沒有錢時就會向上訴人借錢，正確時間伊已不記得，伊是在台
中市○○路旁還款予上訴人云云。惟張煌彬前後之證詞已有多處
矛盾、不符，且與上訴人就其與張煌彬間借款及還款之時間、地
點、次數、金額之供述，亦不相符，張煌彬顯係為迴護上訴人，
故為虛偽之證述等由甚詳（見原判決第八、九頁，理由貳、二之
(三)）。此項證據之取捨及證據證明力之判斷，核與經驗及論理等
證據法則並無違背。上訴意旨漫事爭執，尤非第三審上訴之適法
理由。（三）其餘上訴意旨，經核係置原判決所為明白論斷於不
顧，仍持已為原判決指駁之陳詞再事爭辯，及對於事實審法院取
捨證據與自由判斷證據證明力之職權行使，徒以自己之說詞，任
意指摘，難認已符合首揭法定之第三審上訴要件。其此部分上訴
違背法律上之程式，應予駁回。
據上論結，應依刑事訴訟法第三百九十七條、第四百零一條、第
三百九十五條前段，判決如主文。
中    華    民    國  九十八  年    十    月   十五   日
                      最高法院刑事第九庭
                          審判長法官  邵  燕  玲
                                法官  李  伯  道
                                法官  孫  增  同
                                法官  李  英  勇
                                法官  施  俊  堯
      本件正本證明與原本無異
                                      書  記  官
中    華    民    國  九十八  年    十    月   二十   日
                                                      Ｑ


司法院資訊處製作；財團法人民間司法改革基金會備份。
